臺灣臺北地方法院刑事判決　　　　　　　　　　　　　九十三年度訴字第四二五號
　　公　訴　人　臺灣臺北地方法院檢察署檢察官
　　被　　　告　己○○○
右列被告因偽造文書等案件，經檢察官提起公訴（九十三年度偵字第二六二七號），
本院判決如左：
    主  文
己○○○連續行使偽造私文書，足以生損害於他人，處有期徒刑壹年貳月。
    事  實
一、己○○○於民國九十年二月間因個人經商急需資金週轉，明知自己無償債能力，
    見其妹甲○○對外招募合會，認有機可趁，而己○○○為規避同一會員參加數會
    須待合會過半始得投標第二會之限制，即基於偽造準私文書復持以行使及詐欺取
    財之概括犯意，向甲○○佯稱其如附表所示友人六人均願參與合會，致甲○○誤
    認該六人均實際加入其所發起之會期自九十年二月二十日至九十四年六月二十日
    止，含會首共五十三會，每會新臺幣（下同）一萬元之合會，甲○○並將林世聰
    、李佳潔、林厚全（起訴書誤載為林福德）、張明芬、楊平淑、陳李美華等六人
    登載於合會會單內。己○○○並自九十年四月二十日起（起訴書誤載為同年五月
    起），連續於附表所示時間以電話告知甲○○附表所示會員欲以標金二千五百元
    投標合會，使不知情之甲○○在臺北縣政府新店市公所兵役科辦公室內代為填寫
    標單，並連續在標單上填寫附表所示六人名字及標金後持向到場合會會員行使，
    以憑標取合會，致使會首甲○○及丙○○、乙○○、丁○○、戊○○等活會會員
    均因而陷於錯誤，誤認附表所示會員實際標得合會，甲○○乃按期向丙○○等活
    會會員收取如附表所示會款交付予己○○○，己○○○共詐得如附表所示金額。
    嗣於九十二年二月二十日，己○○○因無法繳納互助會款，甲○○宣佈倒會後，
    丙○○、乙○○、丁○○、戊○○等會員始發現上情。
二、案經丙○○、乙○○、丁○○、戊○○訴由臺北縣政府警察局新店分局報告臺灣
    臺北地方法院檢察署檢察官偵查起訴。
    理  由
一、訊據被告己○○○雖坦承冒用林世聰、李佳潔、林厚全、張明芬、楊平淑、陳李
    美華等六人名義參與前揭合會，並分別於附表所示時間以電話告知會首甲○○代
    填標單而標得林世聰、李佳潔、林厚全、張明芬、楊平淑、陳李美華等六會，並
    取得如附表所示會款且嗣後無力清償之事實，惟矢口否認有何詐欺取財犯行，並
    辯稱：伊於九十年間開設網路咖啡店，適逢甲○○招募合會，伊為募集擴張資金
    ，乃以附表所示友人名義入會，並陸續得標，然因經商生意不好，於九十二年二
    月起無力繳納合會會款，致拖累甲○○宣佈倒會，且許多家庭主婦為隱瞞私房錢
    ，皆運用他人名義入會，伊並無詐欺取財犯意，伊每月均償還甲○○二萬元云云
    。本院經查：被告因個人經商急需資金，乃於九十年二月間，趁甲○○招募合會
    時，佯稱友人林世聰等六人同意入會，致甲○○誤認該六人授權被告處理合會事
    宜，而被告旋即連續於附表所示時間以電話要求甲○○代填標單向到場會員行使
    ，並標得如附表所示合會會款之事實，業據被告自承在卷，核與證人甲○○證述
    招募合會及代標會款情節大致相符（見本院卷第四二、四三頁），並有九十年二
    月二十日起會之合會會單在卷可稽（見本院卷第二四頁），足認被告就冒用林世
    聰等六人名義入會並標得附表所示會款之自白，確與事實相符而堪採信。次查，
    甲○○所招募之合會，係自九十年二月二十日起會，然被告旋於九十年四、五、
    七、八、十、十一月以附表所示會員名義標得六會，是被告於九十年二月間以他
    人名義入會時顯係財力不佳需款孔急之理甚明，再者，該合會會單上即已載明同
    一會員參與二會者，須待合會進行過半後始可標取另一會，故被告明知財力不佳
    仍刻意佯以友人名義入會以求迴避同一會員標會限制，足認被告顯於入會之初即
    有不法所有意圖，另再參酌甲○○所招募之合會連同會首共計五十三會，然被告
    一人即以六人名義入會，所佔比例將近八分之一，而證人即合會會員戊○○、丙○○、乙○○、丁○○均到庭證稱若知被告以多人名義入會即不願參與該合會等
    語綦詳（見本院卷第四六頁），本院復審酌證人即合會會首甲○○亦證稱被告告
    知有該六名友人入會（見本院卷第四二頁背面），故會首甲○○及會員戊○○等
    人顯均誤認確有林世聰等六人實際參與合會因而陷於錯誤之事實，亦堪認定。末
    查，被告雖辯稱家庭主婦為隱匿私房錢而以化名入會比比皆是，伊無詐欺取財犯
    意云云，惟被告明知財力欠佳卻仍冒用友人名義入會以規避標會限制，並旋即標
    得六會會款等情，業如前述，從而被告所為與社會常見之化名入會顯相迥異，自
    難援為有利被告之認定。綜上所論，被告就行使偽造準私文書部分之自白確與事
    實相符而堪採信，被告辯稱無詐欺取財犯意云云，則係臨訟卸責之詞，要無可取
    ，從而本件事證明確，被告行使偽造準私文書及詐欺取財犯行，洵堪認定，應依
    法論科。
二、按民間合會之會員於空白紙上書寫出標會員姓名及出標之金額，出示以競標，依
    我國民間合會之習慣，即表示該會員欲以該金額為出標金額，該標單應屬刑法第
    二百二十條第一項之準文書，是核被告所為，係犯刑法第二百十六條、第二百二
    十條第一項、第二百十條之行使偽造準私文書及同法第三百三十九條第一項之詐
    欺取財罪。被告利用不知情之甲○○填寫製作標單及向到場之會員行使與代收附
    表所示會款，係間接正犯。其偽造署押係偽造準私文書之部份行為，偽造準私文
    書之低度行為復為行使偽造準私文書之高度行為所吸收，均不另論罪。被告先後
    多次行使偽造準私文書及詐欺取財犯行，均時間緊接，方法相同，觸犯構成要件
    相同之罪名，顯均係基於概括犯意為之，均為連續犯，均應依刑法第五十六條之
    規定以一罪論，並加重其刑。又被告以一冒標行為詐騙數人而成立數詐欺取財罪
    部分，為同種想像競合犯。再被告係偽造標單進而行使以憑詐欺取財，所犯行使
    偽造準私文書罪與詐欺取財罪間，有方法結果之牽連關係，應依刑法第五十五條
    之規定，從一重之行使偽造準私文書罪處斷。爰審酌被告犯罪之動機係因週轉不
    靈、所冒名入會之會員人數為六人、各該告訴人之損失、迄今未能與告訴人達成
    民事和解、如附表所示之詐得金額、被告雖坦承事實經過與偽造私文書惟否認有
    詐欺犯意之犯後態度，及其手段、品行、智識程度等一切情狀，量處如主文所示
    之刑，以示懲戒。末查，如附表所示各該偽造之標單，業據證人甲○○證稱開標
    後即予撕毀丟棄而已滅失等語無訛（見本院卷第四三頁），爰不另為沒收之諭知
    ，附此敘明。
三、公訴意旨另以：被告於參加由甲○○所發起之合會時，於九十年二月二十日至九
    十四年六月二十日間，冒用會員蘇秀子名義標得一會合會並取得該次會款，因認
    就會員蘇秀子部分亦涉犯刑法行使偽造準私文書罪及詐欺取財罪嫌等語。惟查：
    證人甲○○業就合會蘇秀子部分到庭證稱：蘇秀子這會沒有標，因為後來是由被
    告承接下來，蘇秀子後來不要跟會，這會被告也沒有標等語綦詳（見本院卷第四
    二頁），且本院審酌告訴人所提出之合會會單上，會員蘇秀子部分並無任何得標
    日期或得標金額之記載，亦有該會單影本在卷足憑（見本院卷第二四頁），故被
    告係於蘇秀子退會後始行承接該會並未冒用蘇秀子名義入會，且蘇秀子該會迄今
    仍為活會之事實，均堪認定，故公訴意旨認被告就蘇秀子該會亦涉犯行使偽造準
    私文書罪及詐欺取財罪，尚有誤會，惟此部份倘成立犯罪，公訴人認與本院前揭
    論罪科刑部分有連續犯及牽連犯之裁判上一罪關係，爰不另為無罪之諭知，特此
    敘明。
據上論斷，應依刑事訴訟法第二百九十九條第一項前段，刑法第五十六條、第二百十
六條、第二百十條、第二百二十條、第三百三十九條第一項、第五十五條，罰金罰鍰
提高標準條例第一條前段，判決如主文。
本案經檢察官林良蓉到庭執行職務
中　　　華　　　民　　　國　　九十三　　年　　　六　　　月　　　十　　　日
                                    臺灣臺北地方法院刑事第十庭
                                          審判長  法  官  廖紋妤
                                                  法  官  蔡世祺
                                                  法  官  劉煌基
右正本證明與原本無異。
如不服本判決，應於判決送達後十日內向本院提出上訴狀（應抄附繕本）。告訴人或
被害人如對於本判決不服者，應具備理由請求檢察官上訴，其上訴期間之計算係以檢
察官收受判決正本之日期為準。
                                                  書記官  林妙穗
中　　　華　　　民　　　國　　九十三　　年　　　六　　　月　　　十　　　日
附表：
一萬元合會部分：連會首共計五十三人，然應扣除虛構之會員六人及由被告繳納會款
之蘇秀子一人，實際參與互助會者為四十六人。
會首本人繳納死會會款及死會會員依合會契約所繳交予會首之金額非詐欺所受損害，
又上開實際未入會之人頭六人亦無受損害，且蘇秀子該會乃係由被告所繳納亦無陷於
錯誤可言，均不予計入。
而每次詐標時所詐欺之對象，即係尚存之活會會員，故本件活會會員之計算依據為：
總會員數－虛構會員－被告所代繳之蘇秀子該會－會首－該次投標前業已得標之真正
會員（詳如附表備註欄）。
從而被告每次詐標所詐得會款之總額計算方式為：（標金－標息）×活會人數。
┌──┬──────┬────┬───┬──┬────────┬────┐
│編號│得標會員名義│標會日期│標 息 │標次│詐欺活會會員金額│備    註│
├──┼──────┼────┼───┼──┼────────┼────┤
│一  │張明芬      │90.4.20 │ 2500 │3   │7500*44=330000  │活會會員│
│    │            │        │      │    │                │之計算依│
│    │            │        │      │    │                │據：53-6│
│    │            │        │      │    │                │-1-1-1  │
├──┼──────┼────┼───┼──┼────────┼────┤
│二  │林世聰      │90.5.20 │ 2500 │4   │7500*44=330000  │活會會員│
│    │            │        │      │    │                │之計算依│
│    │            │        │      │    │                │據：53-6│
│    │            │        │      │    │                │-1-1-1  │
├──┼──────┼────┼───┼──┼────────┼────┤
│三  │楊平淑      │90.7.20 │ 2500 │6   │7500*43=322500  │活會會員│
│    │            │        │      │    │                │之計算依│
│    │            │        │      │    │                │據：53-6│
│    │            │        │      │    │                │-1-1-2  │
├──┼──────┼────┼───┼──┼────────┼────┤
│四  │陳李美華    │90.8.20 │ 2500 │7   │7500*43=322500  │活會會員│
│    │            │        │      │    │                │之計算依│
│    │            │        │      │    │                │據：53-6│
│    │            │        │      │    │                │-1-1-2  │
├──┼──────┼────┼───┼──┼────────┼────┤
│五  │林厚全      │90.10.20│ 2500 │9   │7500*42=315000  │活會會員│
│    │            │        │      │    │                │之計算依│
│    │            │        │      │    │                │據：53-6│
│    │            │        │      │    │                │-1-1-3  │
├──┼──────┼────┼───┼──┼────────┼────┤
│六  │李佳潔      │90.11.20│ 2500 │10  │7500*42=315000  │活會會員│
│    │            │        │      │    │                │之計算依│
│    │            │        │      │    │                │據：53-6│
│    │            │        │      │    │                │-1-1-3  │
└──┴──────┴────┴───┴──┴────────┴────┘
 共詐得新台幣一百九十四萬元
 附錄論罪法條：
 中華民國刑法第二百一十條
(偽造變造私文書罪)
偽造、變造私文書，足以生損害於公眾或他人者，處五年以下有期徒刑。
中華民國刑法第二百一十六條
(行使偽造變造或登載不實之文書罪)
行使第二百十條至第二百十五條之文書者，依偽造、變造文書或登載不實事項或使登
載不實事項之規定處斷。
中華民國刑法第二百二十條
在紙上或物品上之文字、符號、圖畫、照像，依習慣或特約，足以為表示其用意之證
明者，關於本章及本章以外各罪，以文書論。
錄音、錄影或電磁紀錄，藉機器或電腦之處理所顯示之聲音、影像或符號，足以為表
示其用意之證明者，亦同。
稱電磁紀錄，指以電子、磁性或其他無法以人之知覺直接認識之方式所製成之紀錄，
而供電腦處理之用者。
中華民國刑法第三百三十九條第一項
(普通詐欺罪)
意圖為自己或第三人不法之所有，以詐術使人將本人或第三人之物交付者，處五年以
下有期徒刑、拘役或科或併科一千元以下罰金。
